臺北高等行政法院判決
　　　　　　　　　　　　　　　　　　 96年度訴字第01446號
　　　　　　　　　　　　　　　.
原　　　告　奇鋐科技股份有限公司
代　表　人　甲○○（董事長）
訴訟代理人　孫大龍律師
被　　　告　經濟部智慧財產局
代　表　人　王美花（局長）
訴訟代理人　丙○○
參　加　人　乙○○
訴訟代理人　陳啟舜律師
複　代理人　錢師風律師
上列當事人間因新型專利舉發事件，原告不服經濟部中華民國96
年03月01日經訴字第09606062950號訴願決定，提起行政訴訟，
並經本院裁定命參加人獨立參加本件被告之訴訟。本院判決如下
：
　　主  文
原告之訴駁回。
訴訟費用由原告負擔。
　　事  實
一、事實概要：原告於民國（以下同）93年01月07日以「馬達軸
    心防漏油裝置」向被告申請新型專利，經被告編為第000000
    00號進行形式審查，准予專利，並於依法繳納規費後，發給
    新型第M250449號專利證書。嗣參加人以其違反專利法第94
    條第1項第1、2款及第4項之規定，對之提起舉發。案經被告
    審查，於95年10月14日以（95）智專三(二)04099字第0952083
    7640號專利舉發審定書為「舉發成立，應撤銷專利權」之處
    分。原告不服，提起訴願，經訴願決定駁回，原告猶未甘服
    ，遂向本院提起行政訴訟。本院因認本件訴訟之結果，參加
    人之權利或法律上利益將受損害，乃依行政訴訟法第42條第
    1項規定，依職權裁定命參加人獨立參加本件被告之訴訟。
二、兩造聲明：
　(一)原告聲明：
  1.原處分及訴願決定均撤銷。
  2.訴訟費用由被告負擔。
　(二)被告聲明：
  1.駁回原告之訴。
  2.訴訟費用由原告負擔。
三、兩造之主張：
甲、原告主張：
  (一)原處分及訴願決定應屬違誤：
  1.原處分認：「...查系爭專利『不接觸之最小間隙』與引證
    四『凹槽41、42』雖存有設置不相同之處，惟此種不同之處
    就系爭專利『本創作之主要目的...形成有不接觸之最小間
    隙，該最小間隙不允許潤滑油通過...』與引證四『含油軸
    承3...，而此時環狀橡膠套之若干環列凹槽41、42，可將漏
    油集結於若干環列凹槽41、42...即可防止漏油』之功效而
    言，二者功效相當，因此前述不同處僅為等效技術手段之變
    換，系爭案申請專利範圍第1、4項不具進步性。」
  2.訴願決定認：「引證四固未揭露系爭案申請專利範圍第1項
    所載『軸心與凸部末端之間形成有不接觸之最小間隙』與第
    4項所載『擋件設一透孔與軸心之間形成有不接觸之最小間
    隙』之構成，亦即系爭專利『不接觸之最小間隙』設置於『
    軸心與凸部末端之間』或『擋件設一透孔與軸心之間』，與
    引證四『凹槽』設置於『環狀橡膠套』上不同，引證四不足
    以證明系爭案申請專利範圍第1、4項不具新穎性。惟系爭專
    利之主要創作目的係『...形成有不接觸之最小間隙，該最
    小間隙係不允許潤滑油通過...』，與引證四『含油軸承...
    ，而此時環狀橡膠套之若干環列凹槽，可將漏油集結於若干
    環列凹槽...即可防止漏油』之功效相當，且二者之構成僅
    為等效技術手段之變換，尚難謂因二者之構件略有不同，即
    謂系爭專利有節省材料之功效增進，況原告所稱系爭專利可
    省略橡膠套，節省材料等理由，亦非系爭專利之創作目的，
    故系爭案申請專利範圍第1、4項不具進步性，原告所訴核不
    足採。又系爭案申請專利範圍第2、3、5、6項附屬項亦不具
    進步性。」
  3.惟上述原處分及訴願決定理由，主要係執引證四為唯一證據
    而謂系爭案不具進步性，似非妥適。
  (二)系爭案較引證四具有進步性：
    茲將系爭案之技術特徵與引證四之相關技術及其對等組合所
    可達成之功效相比較，以釐技術差異所在，並佐證系爭案較
    引證四具有進步性：
    (1)依專利法第94條第4項之規定，新型若運用申請前既有之
      技術或知識，而為熟習該項技術者所能輕易完成且未能增
      進功效時，即不具有進步性；換言之，新型雖為熟習該項
      技術者所能輕易完成，但如具增進功效之能，亦有進步性
      可言。
    (2)引證四除其申請專利範圍第1項外，係另外在套筒2靠近扇
      葉1的一端與軸承3間設一環狀橡膠套4，藉由其外側與內
      側各具若干環列凹槽41、42，擋止沿自轉軸13與軸承與套
      筒間接觸面32滲出的潤滑油。惟系爭案申請專利範圍第1
      項係直接在軸筒212頂端形成直延伸的凸部2121，因此其
      相較引證四則省略橡膠套4的製作，即節省組裝與降低材
      料成本，就能達到與引證四近似的目的；且環狀橡膠套即
      一般所稱之O形環，其製成品之公差不一，經常造成與軸
      心之間間隙過大，潤滑油會透過該間隙而外洩，此為習知
      之詬病，絕非如被告訴願答辯書理由二所言落入新穎性判
      斷原則，其造成之功效絕對不同，故系爭案申請專利範圍
      第1項當然具有進步性。
    (3)系爭案申請專利範圍第4項有一擋件37組設密合在軸筒312
      之開口3121的內側，該擋件37具設一透孔371令軸心29貫
      穿，且透孔371與軸心9間形成不接觸之最小間隙，以擋止
      潤滑油滲出。反觀，引證四則係利用若干凹槽41、42，令
      潤滑油集結於凹槽41、42中，來防止漏油，二者根本為不
      同技術手段，系爭案不接觸的最小間隙係因比潤滑油的張
      力小，也即是該最小間隙必須小於潤滑油的分子結構，故
      潤滑油無法通過該最小間隙；更何況引證四的第7頁末段
      亦稱「...倘若環狀橡膠套4之環列凹槽41、42集結油質已
      滿，也可能滲透至扇葉1」，故引證四之環列凹槽的缺點
      可見一般，無法完全阻擋潤滑油，系爭案相較引證四當然
      具有進步性。又被告訴願答辯書理由四以「上述系爭案中
      『不接觸的最小間隙係因比潤滑油的張力小，也即是該最
      小間隙必須小於潤滑油的分子結構』，未記載於系爭案之
      申請專利範圍中」，而認訴願理由超出原申請專利範圍所
      主張之範圍，實上段敘述雖未記載於申請專利範圍中，但
      於說明書中已有詳加闡述記載，即申請專利範圍所產生之
      功效，於說明書中均已支持，並無超出範圍。
    (4)引證四之國際分類係為「F04D29/06」，系爭案之國際分
      類則為「H02K5/16」，因此二者之國際分類不相同，二者
      應非屬相同之技術領域，技術手段更是不同，故引證四不
      足以證明本案不具可專利性。
    (5)綜上，系爭案申請專利範圍第1、4項具有進步性，其依附
      項第2、3、5、6項當然亦具有進步性。
  (三)系爭案與引證四於功效上實有顯著之差異：
  1.查訴願決定稱：「系爭案與引證四功效相當，且二者之構成
    僅為等效技術手段之變換，尚難謂因二者之構件略有不同，
    即謂系爭專利有節省材料之功效增進，況原告所稱系爭專利
    可省略橡膠套，節省材料等理由，亦非系爭專利之創作目的
    。」惟原告認為「等效技術手段之變換乃指部分零件替換後
    產生的功能相同」，系爭案為防止儲油區間的潤滑油外洩，
    係利用軸心與凸部末端之間形成有不接觸之最小間隙，或係
    利用擋件之透孔與軸心之間不接觸之最小間隙；反觀，引證
    四為防止儲油區間6的潤滑油外洩，其係利用環狀橡膠套4與
    扇葉1之轉軸13相密合，故二者的結構在根本上已產生截然
    不同的組合，系爭案在防止儲油區間的潤滑油外洩之功效上
    更是引證四所不能及，絕非訴願決定所稱僅為等效技術手段
    之變換。
  2.按「運用申請前既有之知識或技術對於熟習該項技術者可輕
    易完成且未具增進功效」，係指具有通常知識者依據1份或
    多份引證文件中揭露之先前技術，並參酌申請時的通常知識
    ，而能將該先前技術以轉用、置換、改變或組合等方式完成
    申請專利之發明者，該發明之整體即屬顯而易知，應認定為
    能輕易完成之發明。查引證四為了防止儲油區間6的潤滑油
    外洩，其係利用環狀橡膠套4與扇葉1之轉軸13相密合，經邏
    輯分析、推理或試驗，皆顯示其無法預期到系爭案利用形成
    有不接觸之最小間隙產生防止儲油區間的潤滑油外洩所能達
    到的功效。
  3.又如前揭專利法第94條第4項之規定，探究其意，新型專利
    並不排除習用技術之運用；縱使設計有習用技術或知識運用
    ，然在空間型態上或對物品之形狀、構造或裝置之設計有所
    創新且合於產業上利用性，且功效大大迥異於習用技術，並
    具有比既有技術或知識增進功效、或具有新功效，而非為先
    前技術或引證案所能預期的，即屬新型之創作或改良具有進
    步性，故在判斷申請專利技術之進步性時，不僅應就其技術
    之結構觀察，並應及於功效合併觀察判斷。如前所述，系爭
    案與引證四於功效上實有顯著之差異。
  (四)綜上所述，系爭案具有進步性，未違反審定時專利法第94條
    第4 項之規定，原處分及訴願決定實有違法，爰判決如訴之
    聲明。
乙、被告主張：
  (一)查原告以「系爭案申請專利範圍第1項相較引證四則省略橡
    膠套4，即能節省與降低材料」相比較，顯然偏離系爭案專
    利說明書原來所主張「本創作之主要目的...形成有不接觸
    之最小間隙，該最小間隙係不允許潤滑油通過...（請參照
    系爭專利說明書第6頁末段至第7頁）」之創作目的，其中起
    訴階段所提出「即能節省與降低材料」，並非系爭專利說明
    書「創作目的」所記載之事項，不得作為認定進步性之依據
    ，此有最高行政法院94判字第1276號判決「...故未於申請
    專利說明書之『創作目的』及『創作功效』揭載者，且非依
    據申請專利之『技術內容、特點』始能獲得之功效（即非依
    據該技術特點所能驗證之功效），即不得作為認定『進步性
    』之依據...」為憑，故原處分並未違誤。
  (二)系爭案申請專利範圍第1、4項不具進步性：
  1.查原處分理由(五)：「...系爭專利『不接觸之最小間隙』與
    引證四『凹槽41、42』存有設置不相同之處，此種不同之處
    就系爭專利『本創作之主要目的...形成有不接觸之最小間
    隙，該最小間隙係不允許潤滑油通過...』（請參照系爭專
    利說明書第6頁末段至第7頁）與引證四『含油軸承3...，而
    此時環狀橡膠套之若干環列凹槽41、42，可將漏油集結於若
    干環列凹槽41、42...即可防止漏油』（參照引證四第7頁倒
    數第10行）之功效而言，二者功效相當，因此前述不同處僅
    為等效技術手段之變換，系爭案申請專利範圍第1、4項不具
    進步性。」其係針對系爭案申請專利範圍第1、4項「不接觸
    之最小間隙」與引證四「凹槽41、42」相比較甚明。
  2.按進步性判斷方式為系爭案申請專利範圍與引證前案之全部
    技術內容來比較。查原告所稱「系爭專利不接觸之最小間隙
    係因比潤滑油的張力小，也即是最小間隙必須小於潤滑油的
    分子結構」均未記載於系爭案申請專利範圍中，原告顯然超
    出原申請時申請專利範圍所主張之範圍甚明，原告顯然拿系
    爭專利說明書與引證前案之全部技術內容來比較，不符合進
    步性判斷方式甚明。同理，原告主張引證四與系爭專利國際
    分類不同，系爭專利具進步性乙節，顯然拿系爭專利與引證
    之國際分類來比較訴稱系爭專利具進步性，亦不符合進步性
    判斷方式甚明。
  (三)綜上所述，被告原處分並無違法，敬請駁回原告之訴。
丙、參加人主張：
  (一)原告訴稱「原處分及訴願決定應屬違誤」，惟起訴理由(一)僅
    引原處分及訴願決定之理由，逕稱「惟上述原處分及訴願決
    定理由，主要係執引證四為唯一證據而謂系爭案不具進步性
    ，似非妥適」，並未具體指出原處分及訴願決定有何違誤之
    處，僅空言指摘原處分及訴願決定違法，其主張自無可採。
  (二)原告起訴理由(二)主張「系爭案較引證四具有進步性」並不足
    採，理由如下：
  1.按專利法第94條第4項規定：「新型雖無第1項所列情事，但
    為其所屬技術領域中具有通常知識者依申請前之先前技術顯
    能輕易完成時，仍不得依本法取得新型專利。」是以，只要
    新型為所屬技術領域中具有通常知識者，依申請前之先前技
    術顯能輕易完成，該新型即應認為不具有進步性而否准其註
    冊；易言之，縱有功效上之增進，惟如其技術手段為所屬技
    術領域中具有通常知識之人依先前技術所能輕易思及者，仍
    不得謂有進步性，而非如原告所主張「如具功效增進之能，
    亦有進步性可言」，故原告顯係誤解法條文義，並不足採。
  2.查引證四說明書第7頁第8行以下記載：「該環狀橡膠套4之
    外側及內側各具若干環列凹槽41、42。其內側之若干環列凹
    槽42係用以將沿自轉軸13滲出之潤滑油排入若干環列凹槽42
    內，藉以防止容納於該儲油區間之該定量之潤滑油從該扇葉
    之轉軸13與軸承3中空部31之接觸面滲出，而外側之若干環
    列凹槽41係用以防止容納於該儲油區間之該定量之潤滑油從
    該軸承3與該套筒2之接觸面32滲出於外。環列凹槽41、42之
    設計係為了防止含油軸承3漏油之積極性作法。亦即，當含
    油軸承3使用日久，毛細現象可能（可能性不大，較常出油
    的地方係為含油軸承3與扇葉轉軸13接觸之中空31壁面）會
    沿轉軸13或邊緣處32滲出，而此時環狀橡膠套之若干環列凹
    槽41、42正好守株待兔，可將漏油集結於若干環列凹槽41、
    42與套筒內壁面及轉軸表面所形成之環狀區間。如此一來，
    即可防止漏油。」核與系爭案申請專利範圍第1項之「令軸
    心與凸部末端之間形成有不接觸之最小間隙，俾防止儲油區
    間的潤滑油外洩」技術手段與作用完全相同，故系爭專利與
    引證四相較亦未能增進功效，為其所屬技術領域中具有通常
    知識者，依申請前之先前技術顯能輕易完成，不具進步性。
  3.系爭案申請專利範圍第4項為其第二獨立項，其技術特徵在
    於：「一擋件37組設密合在軸筒312之開口3121的內側，該
    擋件37設一透孔371令軸心29貫穿，且透孔371與軸心間形成
    不接觸之最小間隙，以擋止潤滑油滲出。」經核，其中「擋
    件37」等同於引證四之「環狀橡膠套4」，系爭專利該項技
    術特徵僅為其所屬技術領域中具有通常知識者，依引證四之
    先前技術顯能輕易完成，從而系爭專利應不具進步性。再者
    ，系爭專利該請求項並未界定「擋件37」之材質，亦未界定
    「不接觸的最小間隙係因此潤滑油的張力小」，以及「該最
    小間隙必須小於潤滑油的分子結構，故潤滑油無法通過該最
    小間隙」等技術特徵，因此原告主張顯無理由。
  4.原告主張「系爭專利與引證四之國際分類不同，故二者非相
    同技術領域」，然查，專利之國際分類之目的僅係為容易便
    於檢索其技術特徵之用，該國際分類並非用以作為判斷技術
    領域是否相同之用；況由引證四之創作說明(1)之記載「本案
    為一種儲油軸承結構，尤指無電刷直流馬達之風扇與馬達基
    座相結合之結構而言」可知，引證四與系爭專利之「馬達」
    技術領域實屬相同，故原告主張顯無理由。
  (三)系爭專利不具進步性，原告起訴理由(三)亦不足採：
  1.關於原告起訴理由(三)之1部分：
    (1)原告主張：「『等效技術手段之變換乃指部分零件替換後
      產生的功能相同』，系爭案為防止儲油區間的潤滑油外洩
      ，係利用軸心與凸部末端之間形成有不接觸之最小間隙，
      或係利用擋件之透孔與軸心之間不接觸之最小間隙；反觀
      ，引證四為防止儲油區間6的潤滑油外洩，其係利用環狀
      橡膠套4與扇葉1之轉軸13相密合，故二者的結構在根本上
      已產生截然不同的組合，系爭案在防止儲油區間的潤滑油
      外洩之功效上更是引證四所不能及，絕非訴願決定所稱僅
      為等效技術手段之變換。」
    (2)原告上開主張不足採，理由如下：
      原告僅敘述系爭專利「在防止儲油區間的潤滑油外洩之
        功效上更是引證四所不能及」，惟原告並未說明二者間
        之功效差異及系爭專利在功效上有何增進之處。
      參加人係主張系爭專利不具「進步性」，並非不具「新
        穎性」，故系爭專利之「專利特徵」與引證四之「證據
        資料」之間，存有「技術上差異」，乃屬必然。而系爭
        專利究竟有無違反「進步性」之規定，應進一步就該新
        型之整體是否為「該新型所屬技術領域中具有通常知識
        者依申請前之先前技術所能輕易完成」加以判斷，而非
        如原告所稱「只要系爭專利與引證四間有構造上不同，
        即具有進步性」。
      又系爭案申請專利範圍第1項之「軸心與凸部末端之間
        形成有不接觸之最小間隙，俾防止儲油區間的潤滑油外
        洩」，以及系爭案申請專利範圍第4項之「該擋件之透
        孔與軸心之間形成有不接觸之最小間隙，俾防止儲油區
        間的潤滑油外洩」等技術特徵，核與引證四之技術手段
        相同，故系爭專利之技術內容僅係該馬達技術領域中具
        有通常知識者，依申請前之引證四先前技術顯能輕易完
        成，當不具進步性。準此，原告主張「系爭專利之結構
        設計與引證四不同，系爭專利應具有進步性」，顯悖於
        事實，被告認定系爭專利不具進步性並無違誤。
  2.關於原告起訴理由(三)之2部分：
    (1)原告主張：「...引證四為了防止儲油區間6的潤滑油外洩
      ，其係利用環狀橡膠套4與扇葉1之轉軸13相密合，經邏輯
      分析、推理或試驗，皆顯示其無法預期到系爭案利用形成
      有不接觸之最小間隙產生防止儲油區間的潤滑油外洩所能
      達到的功效。」
    (2)原告上開主張不足採，理由如下：
      原告僅泛稱「經邏輯分析、推理或試驗，引證四無法達
        成『防止儲油區間的潤滑油外洩』之功效」，惟其僅為
        原告之主觀臆測，因其並未能舉出任何具體證據以實其
        說，故其所主張應不足為憑。
      如前所述，系爭專利「利用形成有不接觸之最小間隙產
        生防止儲油區間的潤滑油外洩」所能達到之的功效，實
        與引證四「利用凹槽41、42令潤滑油集結於凹槽41、42
        中即可防止漏油」之作用相同，因此系爭專利當然不具
        進步性。
  3.關於原告起訴理由(三)之3部分：
    (1)原告主張「...在判斷申請專利技術之進步性時，不僅應
      就其技術之結構觀察，並應及於功效合併觀察判斷。...
      系爭案與引證四於功效上實有顯著之差異」，故系爭案申
      請專利範圍第1、4項具有進步性，其依附項第2、3、5、6
      項當然亦具有進步性。
    (2)原告上開主張不足採，理由如下：
      前已論及專利法第94條第4項之進步性規定，並非如原
        告所主張「應及於功效合併觀察判斷」，故其主張並不
        可採；又系爭專利之技術特徵亦如前述，僅為該馬達技
        術領域中具有通常知識者依申請前之引證四先前技術顯
        能輕易完成；且關於系爭專利「利用形成有不接觸之最
        小間隙產生防止儲油區間的潤滑油外洩所能達到的之功
        效」，與引證四相較究竟有何增進之處? 原告完全未加
        以說明，因此系爭專利當然不具進步性。
      系爭案申請專利範圍第1、4項之技術特徵不具進步性，
        而申請專利範圍第2、5項「其中該軸筒係一體成形於馬
        達座上」，以及申請專利範圍第3、6項「其中該軸筒係
        射出成形於馬達座上」等，均僅為習知塑膠射出成型技
        術，系爭專利說明書亦並未敘述該等技術特徵與習知技
        術間之差異，該核該等技術手段顯為其所屬技術領域中
        具有通常知識者能輕易完成，當不具進步性。
  (四)綜上所述，系爭專利不具進步性，故原處分並無違法。
　　理  由
一、本件被告代表人原為蔡練生，自96年12月3 日變更為王美花
    ，有行政院令一紙在卷足憑，是其聲明承受訴訟，核無不合
    ，應予准許，合先敘明。
二、按凡利用自然法則之技術思想，對物品之形狀、構造或裝置
    之創作，而可供產業上利用者，得依法申請取得新型專利，
    固為專利法第93條暨第94條第1 項前段所規定。惟「新型雖
    無第1 項所列情事，但為其所屬技術領域中具有通常知識者
    依申請前之先前技術顯能輕易完成時，仍不得依本法申請取
    得新型專利。」專利法第94條第4 項復定有明文。
三、本件係原告前於93年01月07日以「馬達軸心防漏油裝置」向
    被告申請新型專利，經被告編為第00000000號進行形式審查
    ，准予專利，並於依法繳納規費後，發給新型第M250449 號
    專利證書。嗣參加人以其違反專利法第94條第1 項第1 、2
    款及第4 項之規定，對之提起舉發。案經被告審定為「舉發
    成立，應撤銷專利權」之處分。原告不服，提起訴願，經訴
    願決定駁回，原告猶未甘服，向本院提起行政訴訟，並為如
    事實欄所載之主張。
四、本院判斷如下：
  (一)本件系爭第00000000號「馬達軸心防漏油裝置」新型專利案
    ，依其專利說明書所載，申請專利範圍共計6 項，第1 、4
    項為獨立項，餘為附屬項，第1 項係「一種馬達軸心防漏油
    裝置，至少包含有扇框及扇輪，其中該扇框至少包含有一馬
    達座，該馬達座至少包含一軸筒，該軸筒頂端形成有直延伸
    之凸部，軸筒內具有一儲油區間，而該扇輪至少包含有一軸
    心，該軸心係樞設於軸筒內進而使扇輪樞接於馬達座上，且
    令軸心與凸部末端之間形成有不接觸之最小間隙，俾防止儲
    油區間的潤滑油外洩。」，第4 項為「一種馬達軸心防漏油
    裝置，至少包含有扇框、扇輪及擋件，其中該扇框係包含有
    一馬達座，該馬達座形成有一軸筒，該軸筒頂端係為一開口
    ，軸筒內具有一儲油區間，該扇輪至少包含有一軸心，該軸
    心係樞設於軸筒內進而使扇輪樞接於馬達座上，該擋件係組
    接密合於該軸筒之開口內側，其係具設一透孔供軸心貫穿，
    且該透孔與軸心之間形成有不接觸之最小間隙，俾防止儲油
    區間的潤滑油外洩。」等語。而參加人所提舉發資料，引證
    一為為88年07月21日審定公告之第00000000號「馬達心軸防
    漏儲油裝置」新型專利案；引證二為89年08月21日審定公告
    之第00000000號「自潤軸承之儲油結構」新型專利案（即引
    證二）；引證三為92年06月21日審定公告之第00000000號「
    馬達心軸防漏儲油裝置」新型專利案；引證四為88年01月11
    日審定公告之第00000000號「儲油軸承結構」新型專利案。
  (二)查引證四即88年01月11日審定公告之第00000000號「儲油軸
    承結構」新型專利案，依其專利公報所載，其申請專利範圍
    第1 項獨立項係「一種儲油結構，係安裝於一具一凹槽之馬
    達基座，其包含：一轉軸，其上具一凹部；一套筒，係置於
    該馬達基座之凹槽內，其內部具卡閂，用以使該轉軸安裝於
    其內時卡住該轉軸之凹部，並藉以達單邊安裝之功效者；及
    一軸承，係置於該套筒內，且位於該卡閂上，以於該軸承之
    外、該套筒內及該套筒之卡閂之間形成一儲油區間，藉以容
    納一定量之潤滑油，以於該轉軸旋轉時補充該軸承之含油量
    。」等語；是引證四之主要技術特徵係「軸心與凸部末端之
    間形成有不接觸之最小間隙」，且其「含油軸承‧‧，而此
    時環狀橡膠套之若干環列凹槽，可將漏油集結於若干環列凹
    槽‧‧即可防止漏油」為其功效；然上開系爭案第1 項所載
    「一種馬達軸心防漏油裝置，‧‧，且令軸心與凸部末端之
    間形成有不接觸之最小間隙，俾防止儲油區間的潤滑油外洩
    。」之構件及第4 項所載「擋件設一透孔與軸心之間形成有
    不接觸之最小間隙」之構件，雖與引證四之構件或有不同；
    惟系爭專利之主要創作目的「利用形成有不接觸之最小間隙
    產生防止儲油區間的潤滑油外洩」所能達到之的功效，則引
    證四「利用凹槽41、42令潤滑油集結於凹槽41、42中即可防
    止漏油」之作用相同；況系爭專利所謂「形成有不接觸之最
    小間隙」，於申請專利範圍中並未界定該間隙之大小及其是
    應用何種材質，是系爭專利之技術手段與引證四所揭示之技
    術手段並無不同；至原告所主張系爭專利可省略橡膠套，節
    省材料等情，亦非本件系爭專利之創作目的；故系爭專利之
    技術內容僅係該馬達技術領域中具有通常知識者，依申請前
    之引證四先前技術顯能輕易完成，自不具進步性。從而原告
    主張系爭專利之結構設計與引證四不同，系爭專利應具有進
    步性云云，自不足採。
  (三)次查，系爭案申請專利範圍第2 、3 、5 、6 項等附屬項，
    係分別依附在前述申請專利範圍第1 、4 項之獨立項，進一
    步限定該軸筒係一體成形於馬達座上及該軸筒係射出成形於
    馬達座上。系爭案申請專利範圍第1 、4 項相較於引證四不
    具進步性，已如上述；而第2 、3 、5 、6 項附屬項皆為習
    知技術之簡單運用，自亦不具進步性。從而，被告所為「舉
    發成立，應撤銷專利權」之處分，依法並無不合。
五、綜上所述，被告以系爭專利違反上開專利法第94條第4 項之
    規定，所為舉發成立，應撤銷專利權之處分，依法並無不合
    ，訴願決定予以維持，亦無違誤。原告徒執前詞，訴請撤銷
    原處分及訴願決定，為無理由，應予駁回。
六、本件事證已明，兩造其餘主張或答辯，已與本院判決結果無
    涉，爰毋庸一一論列，併此敘明。
據上論結，本件原告之訴為無理由，爰依行政訴訟法第98條第1
項前段，判決如主文。
中　　華　　民　　國　　96　　年　　12　　月　　20　　日
                       第七庭審判長法  官　李得灶
                                   法  官  林育如
                                   法  官  黃秋鴻
上為正本係照原本作成。
如不服本判決，應於送達後20日內，向本院提出上訴狀並表明上
訴理由，如於本判決宣示後送達前提起上訴者，應於判決送達後
20日內補提上訴理由書（須按他造人數附繕本）。
中　　華　　民　　國　　96　　年　　12　　月　　20　　日
 　　  　　　　　　　 　　  　     書記官  林苑珍
